---
title: "projeto_adm"
format: html
editor: visual
---

## PROJETO

Projeto ADM

Carregamento dos pacotes

```{r}
#| echo: true
#| output: false
#| warning: false
#| error: false
#| label: libraries
# Libraries to use
library("dplyr")
# Check for missing packages and install them
cran_pkgs <- c("foreign", "dplyr", "tidyr", "ggplot2", "psych", "corrplot", "scales")
is_installed <- cran_pkgs %in% rownames(installed.packages())
if(any(is_installed == FALSE)){
  install.packages(cran_pkgs[!is_installed])
}
# Load packages
lapply(cran_pkgs, library, character.only = TRUE) 
```

Abrimos o ficheiro .rds e depois apenas selecionamos os dados que tem a coluna cntry igual a Portugal.

```{r}
filename <- "C:/Users/user/Desktop/IGE/2º Ano/ADM/Projeto/ESS10_parcial_ADM_all_countries.rds"
original <- readRDS(filename)
only_portugal <- original[original$cntry == "Portugal",]
```

Recodificamos as variáveis marsts e edulvlb

```{r}
tabela_recodificada <- only_portugal %>%
  mutate(
    # --- Estado Civil ---
    marsts = case_when(
      marsts %in% c("Legally married", 
                    "In a legally registered civil union") ~ "In relationship",
      marsts %in% c("Legally separated", 
                    "Legally divorced/Civil union dissolved", 
                    "Widowed/Civil partner died") ~ "Formerly in relationship",
      marsts == "None of these (NEVER married or in legally registered civil union)" ~ "Never in relationship",
      TRUE ~ NA_character_ 
    ),
    
    # --- Escolaridade ---
    edulvlb = case_when(
      edulvlb %in% c("Not completed ISCED level 1", 
                     "ISCED 1, completed primary education", 
                     "Vocational ISCED 2C < 2 years, no access ISCED 3", 
                     "General/pre-vocational ISCED 2A/2B, access ISCED 3 vocational", 
                     "General ISCED 2A, access ISCED 3A general/all 3", 
                     "Vocational ISCED 2C >= 2 years, no access ISCED 3", 
                     "Vocational ISCED 2A/2B, access ISCED 3 vocational", 
                     "Vocational ISCED 2, access ISCED 3 general/all") ~ "EduLevel:Low",
      
      edulvlb %in% c("Vocational ISCED 3C < 2 years, no access ISCED 5", 
                     "General ISCED 3 >=2 years, no access ISCED 5", 
                     "General ISCED 3A/3B, access ISCED 5B/lower tier 5A", 
                     "General ISCED 3A, access upper tier ISCED 5A/all 5", 
                     "Vocational ISCED 3C >= 2 years, no access ISCED 5", 
                     "Vocational ISCED 3A, access ISCED 5B/ lower tier 5A", 
                     "Vocational ISCED 3A, access upper tier ISCED 5A/all 5", 
                     "General ISCED 4A/4B, access ISCED 5B/lower tier 5A", 
                     "General ISCED 4A, access upper tier ISCED 5A/all 5", 
                     "ISCED 4 programmes without access ISCED 5", 
                     "Vocational ISCED 4A/4B, access ISCED 5B/lower tier 5A", 
                     "Vocational ISCED 4A, access upper tier ISCED 5A/all 5") ~ "EduLevel:Medium",
      
      edulvlb %in% c("ISCED 5A short, intermediate/academic/general tertiary below bachelor", 
                     "ISCED 5B short, advanced vocational qualifications", 
                     "ISCED 5A medium, bachelor/equivalent from lower tier tertiary", 
                     "ISCED 5A medium, bachelor/equivalent from upper/single tier tertiary", 
                     "ISCED 5A long, master/equivalent from lower tier tertiary", 
                     "ISCED 5A long, master/equivalent from upper/single tier tertiary", 
                     "ISCED 6, doctoral degree") ~ "EduLevel:High",
      TRUE ~ NA_character_
    )
  )

# Converter Variáveis para Tipos Corretos
# Fatores
tabela_recodificada$marsts <- 
  factor(tabela_recodificada$marsts, levels = c("In relationship", 
                                                "Formerly in relationship", 
                                                "Never in relationship"))
tabela_recodificada$edulvlb <- 
  factor(tabela_recodificada$edulvlb, levels = c("EduLevel:Low", 
                                                 "EduLevel:Medium", 
                                                 "EduLevel:High"))

tabela_recodificada$agea <- as.numeric(as.character(tabela_recodificada$agea))

```

## Parte 1 - Introdução e breve descrição dos inquiridos

Idade (agea)

```{r}
# Principais medidas de tendência central e dispersão
summary(tabela_recodificada$agea)
print(paste("Desvio Padrão:", sd(tabela_recodificada$agea, na.rm = TRUE)))

# Histograma
ggplot(tabela_recodificada, aes(x = agea)) +
  geom_histogram(binwidth = 5, fill = "#69b3a2", color = "white") +
  labs(title = "Distribuição de Idades", 
       x = "Idade", 
       y = "Frequência") +
  theme_minimal()
```

Género (gndr)

```{r}
# Tabela de frequências simples e percentagens
tabela_genero <- table(tabela_recodificada$gndr)
percentagens_genero <- prop.table(tabela_genero) * 100

# Juntar numa tabela legível
cbind(Frequencia = tabela_genero, Percentagem = round(percentagens_genero, 1))

```

Nível de escolaridade (edulvlb)

```{r}
# Filtramos os NAs para o gráfico ficar limpo
tabela_recodificada %>%
  filter(!is.na(edulvlb)) %>%
  ggplot(aes(x = edulvlb)) +
  geom_bar(fill = "steelblue") +
  labs(title = "Nível de Escolaridade dos Respondentes", 
       x = "Nível de Escolaridade", 
       y = "Contagem") +
  theme_minimal()
```

Estado civil (marsts)

```{r}
# Passar os dados da coluna marsts para carateres porque se não dá erro
clean_marsts <- as.character(unlist(tabela_recodificada$marsts))

# Criamos um novo data frame
df_clean <- data.frame(marsts = clean_marsts, stringsAsFactors = FALSE)

pie_data <- df_clean %>%
  filter(!is.na(marsts)) %>%
  group_by(marsts) %>%
  summarise(n = n()) %>%
  mutate(
    prop = n / sum(n) * 100,
    ypos = cumsum(prop) - 0.5 * prop
  )

# Criar o gráfico setorial
ggplot(pie_data, aes(x = "", y = prop, fill = marsts)) +
  geom_bar(stat = "identity", width = 1, color = "white") +
  coord_polar("y", start = 0) +
  theme_void() +
  geom_text(aes(y = ypos, label = paste0(round(prop, 1), "%")), color = "white", size = 5) +
  scale_fill_brewer(palette = "Set2") +
  labs(title = "Estado Civil (Recodificado)",
       fill = "Situação")
```

## Parte 2 - Valores de Vida

Matriz de correlação

```{r}
tabela_numerica <- select(tabela_recodificada, BeCreative:SeekFun)

cor_matrix <- cor(tabela_numerica, use = "pairwise.complete.obs")

corrplot(
  cor_matrix,
  method = "color",
  type = "upper",
  diag = FALSE,
  tl.col = "black",
  tl.cex = 0.7,
  tl.srt = 45,
  addCoef.col = "black",
  number.cex = 0.55,
  col = colorRampPalette(c("steelblue", "white", "tomato"))(200),
  mar = c(0, 0, 3, 0)
)
title(main = "Correlation Matrix – Values", line = 1)
```

KMO

```{r}
KMO(tabela_numerica)
```

Teste de esfericidade de Bartlett

```{r}
cortest.bartlett(cor_matrix, n = nrow(tabela_numerica))
```

Análise de todos os valores próprios da matriz de correlação

```{r}
#| warning: false

fviz_eig(princomp(cor_matrix,cor=TRUE), addlabels = TRUE, ylim = c(0, 50))
# Para ver os valores exatos dos Eigenvalues:
eigen(cor_matrix)$values
```

Modelo sem rotação

```{r}
pca_resultado <- principal(tabela_numerica, nfactors = 4, rotate = "varimax")

print(pca_resultado$loadings, cutoff = 0.3, sort = TRUE)
```

## Parte 3 - Estarão os valores de vida relacionados com a escolaridade?  

Criamos um novo data frame para ser mais fácil trabalhar com os dados obtidos acima com a ACP

```{r}
# 1. Transformar os resultados da PCA num data frame
scores <- data.frame(pca_resultado$scores)

# 2. Dar nomes às colunas para facilitar (Baseado na tua ordem: RC1, RC2, RC3, RC4)
# Podes mudar estes nomes se preferires outros, mas estes batem certo com a tua análise
colnames(scores) <- c("Altruismo", "Hedonismo", "Conservadorismo", "Seguranca")

# 3. Juntar tudo numa nova tabela para o exercício 3
dados_final <- cbind(tabela_recodificada, scores)
```

```{r}
# PREPARAÇÃO DOS DADOS
scores <- data.frame(pca_resultado$scores)
colnames(scores) <- c("Altruismo", "Hedonismo", "Conservadorismo", "Seguranca")
dados_final <- cbind(tabela_recodificada, scores)

# 1. ALTRUÍSMO
modelo1 <- aov(Altruismo ~ edulvlb, data = dados_final)
summary(modelo1)
TukeyHSD(modelo1)
ggplot(dados_final, aes(x = edulvlb, y = Altruismo, fill = edulvlb)) + geom_boxplot()

# 2. HEDONISMO
modelo2 <- aov(Hedonismo ~ edulvlb, data = dados_final)
summary(modelo2)
TukeyHSD(modelo2)
ggplot(dados_final, aes(x = edulvlb, y = Hedonismo, fill = edulvlb)) + geom_boxplot()

# 3. CONSERVADORISMO
modelo3 <- aov(Conservadorismo ~ edulvlb, data = dados_final)
summary(modelo3)
TukeyHSD(modelo3)
ggplot(dados_final, aes(x = edulvlb, y = Conservadorismo, fill = edulvlb)) + geom_boxplot()

# 4. SEGURANÇA
modelo4 <- aov(Seguranca ~ edulvlb, data = dados_final)
summary(modelo4)
TukeyHSD(modelo4)
ggplot(dados_final, aes(x = edulvlb, y = Seguranca, fill = edulvlb)) + geom_boxplot()
```
